臺灣臺南地方法院民事判決　九十三年度重家訴字第二號
　　原　　　告　甲○○○
　　訴訟代理人　康裕成律師
　　被　　　告　丙○○
　　　　　　　　乙○○
右當事人間請求回復繼承權等事件，本院判決如左：
    主    文
被告丙○○應將坐落臺南縣善化鎮○○段二六九一地號之土地於民國九十一年六月二
十六日所辦畢之共有物分割登記予以塗銷。
被告乙○○應將坐落臺南縣善化鎮○○段二六九一—二地號之土地於民國九十一年六
月二十六日所辦畢之共有物分割登記予以塗銷。
被告丙○○、乙○○應將坐落臺南縣善化鎮○○段二六九一地號之土地於民國九十一
年四月二十三日所辦畢之繼承登記予以塗銷。
訴訟費用由被告負擔。
    事    實
甲、原告方面：
  一、聲明：求為判決如主文所示。
  二、陳述：
  （一）原坐落臺南縣善化鎮○○段二六九一地號、面積二七五○平方公尺之土地（
        以下簡稱系爭土地）原係原告之父親陳盤所有，惟陳盤於民國（下同）九十
        一年一月十二日死亡，則其遺產本應由原告、原告之母陳黃碧娥、被告丙○
        ○、乙○○等四人共同繼承，每人之應繼分應各為四分之一。詎被告丙○○
        、乙○○竟以陳盤曾於生前委任王相懿書立代筆遺囑，其內記載「系爭土地
        於本人（陳盤）將來去世後，歸由次子丙○○、乙○○二人共同繼承，至於
        女兒陳麗寬則不得要求繼承任何財產，因陳麗寬已向本人取得超過丙○○、
        陳穗模二人可繼承之財物」等語為由，逕持上開遺囑於九十一年四月二十三
        日辦畢系爭土地之分別共有之繼承登記，由被告丙○○、乙○○取得各二分
        之一之應有部分。嗣被告丙○○、陳穗模又於九十一年六月二十六日協議分
        割系爭土地，將系爭土地分割為臺南縣善化鎮○○段二六九一地號及二六九
        一—二地號，前者歸被告丙○○單獨所有，後者則歸被告乙○○單獨所有，
        至此，原告始知悉上情，幾經交涉，均無效果。
　（二）按繼承人自繼承開始時，除本法另有規定外，承受被繼承人財產上之一切權
　　　　利義務；又按繼承人有數人時，在分割遺產前，各繼承人對於遺產全部為公
　　　　同共有，又按繼承權被侵害者，被害人或其法定代理人得請求回復之，民法
　　　　第一千一百四十八條前段、第一千一百五十一條、第一千一百四十六條第一
　　　　項分別定有明文。本件原告既為陳盤之女兒，且無民法第一千一百四十五條
        所列繼承權喪失之事由，對陳盤之遺產本享有第一順位之繼承權，但被告丙
　　　　○○、乙○○竟不顧原告之繼承權，持上開既不真實且不合法之遺囑，擅自
　　　　主張原告不得繼承系爭土地，將系爭土地先繼承登記為被告丙○○、乙○○
　　　　分別共有後，再協議分割，以此方式侵害原告之繼承權，原告自得請求回復
　　　　之。
  （三）按直系血親卑親屬之特留分，為其應繼分二分之一；又按遺囑人於不違反關
        於特留分規定之範圍內，得以遺囑自由處分遺產，民法第一千二百二十三條
        第一款、第一千一百八十七條分別定有明文。縱使上開遺囑為真正，惟其內
        容已侵害原告之特留分，故遺囑中有關侵害原告特留分之部分應屬無效，則
        系爭土地之登記自屬有誤，原告自得請求被告丙○○、乙○○塗銷上開共有
        物分割及繼承之登記，以回復陳盤於九十一年一月十二日死亡時之原狀。
  三、證據：提出代筆遺囑一份、戶籍謄本二份、土地登記謄本三份。
乙、被告方面：
  一、聲明：求為判決駁回原告之訴。
  二、陳述：陳盤既已委任王相懿書立遺囑，即應以該遺囑所載之內容為依據，且原
　　　　　　告確曾向陳盤陸續借貸合計新臺幣（下同）一百二十萬元，但原告均未
　　　　　　清償，故原告不得再繼承陳盤之遺產。
  三、證據：提出財政部臺灣省南區國稅局遺產稅核定通知書、遺產稅繳款書等各一
　　　　　　份為證，並聲請訊問證人即兩造之母親陳黃碧娥、遺囑代筆人王相懿。
    理    由
一、原告主張系爭土地原係原告之父親陳盤所有，惟陳盤於九十一年一月十二日死亡
    ，則其遺產本應由原告、原告之母陳黃碧娥、被告丙○○、乙○○等四人共同繼
    承，每人之應繼分應各為四分之一。詎被告丙○○、乙○○竟以陳盤曾於生前委
    任王相懿書立代筆遺囑，其內記載「系爭土地於本人（陳盤）將來去世後，歸由
    次子丙○○、乙○○二人共同繼承，至於女兒陳麗寬則不得要求繼承任何財產，
    因陳麗寬已向本人取得超過丙○○、陳穗模二人可繼承之財物」等語為由，逕持
    上開遺囑於九十一年四月二十三日辦畢系爭土地之分別共有之繼承登記，由被告
    丙○○、乙○○取得各二分之一之應有部分。嗣被告丙○○、陳穗模又於九十一
    年六月二十六日協議分割系爭土地，將系爭土地分割為臺南縣善化鎮○○段二六
    九一地號及二六九一—二地號，前者歸被告丙○○單獨所有，後者則歸被告乙○
    ○單獨所有，已侵害原告之繼承權等語，被告則以陳盤既已委任王相懿書立遺囑
    ，即應以該遺囑所載之內容為依據，且原告確曾向陳盤陸續借貸合計一百二十萬
    元，但原告均未清償，故原告不得再繼承陳盤之遺產等語置辯。
二、經查：
（一）按代筆遺囑，由遺囑人指定三人以上之見證人，由遺囑人口述遺囑意旨，使見
      證人中之一筆記、宣讀、講解，經遺囑人認可後，記明年、月、日及代筆人之
      姓名，由見證人全體及遺囑人同行簽名，遺囑人不能簽名者，應按指印代之，
      民法第一千一百九十四條定有明文。從形式上觀諸右揭遺囑，應已符合上開有
      關代筆遺囑之規定，且證人陳黃碧娥亦證稱：「我先生寫遺囑時我也有在場，
      我先生的意思是遺產都由我二個兒子繼承。」、「大約是在七、八年前，是在
      別人辦公室寫的，在場的人有我及被告兩人，除了我們家的人以外，還有其他
      的人，都是四、五十歲的人，一個女的、兩個男的，都有在遺囑簽名。」等語
      （參閱九十三年三月三十日言詞辯論筆錄），而證人王相懿也證稱：「他們來
      我的事務所來寫遺囑，我替他們作見證人，當時陳盤的意識非常清楚，我完全
      按照陳盤的意思來寫這份代筆遺囑。」等語（參閱九十三年四月二十日言詞辯
      論筆錄），證人所言互核一致，均應可信，故應認陳盤確曾委任證人王相懿書
      立遺囑無訛。
（二）觀諸右揭遺囑內載有「本人陳盤現有坐落臺南縣善化鎮○○段2691號田０‧二
      八五六公頃，於本人將來去世後，歸次子丙○○、三子乙○○二人共同繼承，
      至於女兒陳麗寬則不得要求繼承任何財產，因陳麗寬已向本人取得超過丙○○
      、乙○○二人可繼承之財物」等語，而證人陳黃碧娥亦證稱：「陳麗寬是向我
      先生借貸，借錢的理由我不清楚，借了好幾次，有借二十萬的，五十萬的，也
      有幾萬的，合計還欠一百二十萬元，都沒有還，沒有開借據或支票。」等語（
      參閱九十三年五月二十五日言詞辯論筆錄），足見陳盤生前確曾借款一百二十
      萬元予原告，但原告並未返還至明。
（三）按配偶與直系血親卑親屬同為繼承時，其應繼分與他繼承人平均；又按直系血
      親卑親屬之特留分，為其應繼分二分之一；又按遺囑人於不違反關於特留分規
      定之範圍內，得以遺囑自由處分遺產；又按繼承權被侵害者，被害人或其法定
      代理人得請求回復之，民法第一千一百三十八條第一款、一千一百四十四條第
      一款、第一千二百二十三條第一款、第一千一百八十七條、第一千一百四十六
      條第一項分別定有明文。依財政部臺灣省南區國稅局遺產稅核定通知書所載，
      陳盤之死亡時遺留之財產有系爭土地，價值為一千五百六十七萬五千元、臺南
      縣善化鎮胡厝里百二甲四－二號房屋，值價為四萬二千六百元、善化鎮農會存
      款七萬六千四百七十三元及七十四萬元，合計為一千六百五十三萬四千零七十
      三元，而陳盤之繼承人本應有原告、被告丙○○、乙○○及證人陳黃碧娥等合
      計四人，右揭財政部臺灣省南區國稅局遺產稅核定通知書及遺產稅繳款書均已
      載明，原告之應繼分即應為遺產之四分之一，亦即應為四百十三萬三千五百十
      八元（00000000元÷4＝0000000元，四捨五入），而特留分則應為應繼分之二
      分之一，亦即應為二百零六萬六千七百五十九元（0000000元÷2＝0000000元
      ，四捨五入）。雖原告積欠陳盤借款一百二十萬元未還，但原告應繼分應或特
      留分所得繼承之遺產已遠超過一百二十萬元之借款，陳盤卻以原告欠債為由而
      剝奪原告繼承遺產之全部權利，已違反關於原告特留分之規定，故右揭遺囑中
      有關侵害原告二百零六萬六千七百五十九元特留分之部分係屬無效，其餘部分
      仍屬有效，故原告仍得繼承陳盤遺產中之二百零六萬六千七百五十九元。又原
      告固尚積欠陳盤一百二十萬元之債務，但陳盤既以該筆債務作為減少原告繼承
      遺產之權利之理由，且原告已因該遺囑而減少繼承二百零六萬六千七百五十九
      元（0000000元－0000000元＝0000000元），已超過渠所積欠之一百二十萬元
      債務，故原告勿須依民法第一千一百七十二條之規定再由應繼分內扣還該一百
　　　二十萬元，以免重覆受損。
（四）雖被告丙○○、乙○○均係依右揭遺囑之內容辦理繼承及共有物分割登記，但
      既然右揭遺囑已侵害原告之特留分而部分無效，故被告丙○○、乙○○於九十
      一年四月二十三日辦畢之繼承登記及於九十一年六月二十四日辦畢之共有物分
      割登記自亦侵害原告之繼承權，原告自得請求回復繼承權。
三、綜右所述，原告之主張，自堪信為真實，被告所辯，應不可採。故原告請求被告
    丙○○、乙○○分別塗銷繼承登記及共有物分割登記，均為合法，均應准許。又
    陳盤之遺產包括土地、房地及存款等部分，均應待回復至九十一年一月十二日繼
    承開始時之原狀後，再由原告、被告及證人陳黃碧娥協議如何分割遺產，如協議
    不成時，再提起分割遺產之訴，以資解決，併此明。
四、據上論結，原告之訴為有理由，依民事訴訟法第七十八條、第八十五條第一項前
    段，判決如主文。
中　　　華　　　民　　　國　　　九十三　　年　　九　　　月　　十四　　　日
　　　　　　　　　　　　　　　　　　　臺灣臺南地方法院家事庭
~B法      官　彭　振　湘
右為正本係照原本作成。
如對本判決上訴，須於判決送達後二十日內向本院提出上訴狀。
中　　　華　　　民　　　國　　　九十三　　年　　九　　　月　　十四　　　日
~B法院書記官　蕭　伊　舒
